【裁判字號】    97,交上易,660
【裁判日期】    970930
【裁判案由】    過失傷害
【裁判全文】
臺灣高等法院臺中分院刑事判決       97年度交上易字第660號
上  訴  人  臺灣彰化地方法院檢察署檢察官
被      告  甲○○
上列上訴人因過失傷害案件，不服臺灣彰化地方法院96年度交易
字第194號中華民國97年2月27日第一審判決（起訴案號：臺灣彰
化地方法院檢察署檢察官96年度偵字第7789號），提起上訴，本
院判決如下：
    主  文
原判決撤銷。
甲○○犯過失傷害罪，處有期徒刑參月，如易科罰金，以新臺幣
壹仟元折算壹日；減為有期徒刑壹月又拾伍日，如易科罰金，以
新臺幣壹仟元折算壹日。
    事  實
一、甲○○於民國96年2月15日上午10時30分許，駕駛車牌號碼
    7975-HX號自用小客車，沿彰化縣北斗鎮○○路由北往南方
    向行駛，原應注意前開路段係未劃設慢車道之雙向二車道，
    並有雙黃實線設於路段中，用以分隔對向車道，且緊鄰路側
    白實線即路面邊線旁即設有停車格，在上開路段行駛時，欲
    超越同一車道之前車時，除須前行車靠邊或以手勢或亮右方
    向燈表示允讓後，後行車始得超越外，超越時亦應與前車左
    側保持半公尺以上之間隔，並應注意車前狀況，隨時採取必
    要之安全措施，且當時該路段臨近門牌號碼光復路36 3 號
    即北斗鎮○○○○○路邊停車格均停滿汽車，並無不能注意
    行駛該路段同一車道之任何車輛，均僅能在該單一車道內行
    駛，路面邊線外並無路肩或多餘路基面可供車輛閃讓等情事
    ，甲○○雖對其前方同車道上屢屢向車道左偏行之丙○○○
    所騎乘車牌號碼3FH-086號機車騎士鳴喇叭及閃方向燈方式
    示意超車，然對於前方騎士之不良駕駛行為已可預見於超越
    之際，因該路段僅有一車道之可行路面，可能因該騎士向左
    偏閃行為發生擦撞，竟確信其不發生，而疏未注意超越同一
    車道前車時之前車動態，適同向前方之機車騎士丙○○○，
    亦應注意而疏未注意後行車已顯示超車燈光，且車前亦無障
    礙，應靠邊慢行，允讓兩車併行之間隔，並注意後行車超越
    時之行駛狀況，隨時採取必要之安全措施，丙○○○見後方
    甲○○所駕自小客車已示意超車，因其個人亦有意超越前方
    之腳踏車駕駛，竟冒然向左偏行以閃越右側腳踏車，亦未讓
    後方甲○○所駕駛之小客車先行，致二車在同一車道同行併
    行時，互相未保持相當間隔，甲○○所駕駛自小客車右側車
    身與丙○○○所騎乘機車之左側車身發生擦撞，丙○○○與
    所騎機車因之人車倒地滑行，致張黃秀美受有左側胸部挫傷
    、左側多處骨折、右側氣胸等傷害。甲○○於肇事後即留待
    現場，俟彰化縣警察局交通警察隊北斗分隊警員鄧鴻文到場
    處理時，即向警陳述其係駕駛人及肇事經過。
二、案經甲○○自首暨張黃秀美芳訴由彰化縣警察局北斗分局報
    告臺灣彰化地方法院檢察署檢察官偵查起訴。
    理  由
壹、程序方面
    按被告以外之人於審判外之陳述雖不符刑事訴訟法第159條
    之1至之4等四條之規定，而當事人、代理人或辯護人於法院
    調查證據時，知有刑事訴訟法第159條第1項不得為證據之情
    形，而未於言詞辯論終結前聲明異議者，視為有前項之同意
    ，同法第159條之5定有明文。立法意旨在於傳聞證據未經當
    事人之反對詰問予以核實，原則上先予排除。惟若當事人已
    放棄反對詰問權，於審判程序中表明同意該等傳聞證據可作
    為證據；或於言詞辯論終結前未聲明異議，基於尊重當事人
    對傳聞證據之處分權，及證據資料愈豐富，愈有助於真實發
    見之理念，且強化言詞辯論主義，使訴訟程序得以順暢進行
    ，上開傳聞證據亦均具有證據能力。本件判決後開引用各該
    被告甲○○以外之人於審判外之陳述及書面陳述，皆屬傳聞
    證據，惟當事人雖知上述證據乃傳聞證據，且均未於言詞辯
    論終結前聲明異議，本院審酌上開證據資料記載方式及外觀
    ，認其製作時之情況尚無違法或不當取供之情形，且與本案
    具有關聯性，認為以之作為本案之證據應屬適當，是依上開
    規定，爰逕依刑事訴訟法第159條之5規定，認上開證據資料
    均有證據能力。
貳、實體方面
一、訊據被告甲○○對上揭時地駕車肇事，致告訴人受有挫傷、
    氣胸及多處骨折等傷害，於原審及本院審理時固坦承不諱，
    然對於過失責任部分則辯稱：車禍發生路段之停車格停滿車
    輛，並無機車專用道，被告於車禍發生前車速很慢，因告訴
    人所騎機車先有2次突然偏左動作，被告均按喇叭警告，行
    至圖書館前時，人車較少，被告第3次按喇叭提醒即將超車
    ，且告訴人已有轉入圖書館動作，被告乃小心超車，汽車左
    側輪胎幾已接近行車分向線，詎告訴人為超越腳踏車，又突
    然偏左撞及被告所駕汽車車門，且係輕微擦撞，被告應無過
    失等語。惟查：
(一)被害人丙○○○因本件交通事故當場受有左側胸部挫傷、左
    側多處骨折及右側氣胸等傷害，業經告訴人於原審審理時指
    訴在卷，並有彰化縣警察局道路交通事故調查報告表、道路
    交通事故現場圖、長庚紀念醫院診斷證明書及現場照片（見
    偵卷9-16、19-20）附卷可稽，且為被告所不爭執，本件告
    訴人上開受傷之事實，與車禍之發生具有因果關係，已堪認
    定。
(二)按汽車超車，前行車減速靠邊或以手勢或亮右方向燈表示允
    讓後，後行車始得超越。超越時應於前車左側保持半公尺以
    上之間隔超過；又汽車行駛時，駕駛人應注意車前狀況及兩
    車併行之間隔，並隨時採取必要之安全措施，道路交通安全
    規則第100條第1項第5款、第94條第3項分別定有明文。本件
    肇事路段係未劃設慢車道之雙向二車道，而緊鄰路側白實線
    即路面邊線旁即設有停車格，且車禍發生當時，該路段路旁
    停車格均停滿自小客車，有現場照片在卷可參（見偵卷p12-
    14)，復為被告所不爭執，可知，車禍發生當時，任何沿彰
    化縣北斗鎮○○路由北往南方向行駛於肇事路段之車輛，均
    僅能在該單一車道內行駛，既無路肩，且該路段路面邊線外
    亦無多餘路基面可供車輛閃讓等情，堪認屬實。本件被告既
    不否認車禍發生前，告訴人騎乘機車在其前方同一車道行駛
    時，有多次偏左之騎乘動作，伊均有按喇叭警告，可知被告
    對於前方車輛之不良駕駛行為，已知之在先，且肇事路段復
    無任何多餘車道可供變換及超車之用，換言之，如欲超越前
    方車輛，勢必與前方車輛發生併行在同一車道行駛之情形，
    被告既明瞭前車即丙○○○騎乘機車之狀況，而依據前開道
    路交通事故現場圖所示，肇事道路僅有幅寬為3.6公尺之車
    道外，並無任何路肩或路面邊線外路基面，且告訴人機車倒
    地之刮地痕所在處僅係臨近光復路363號北斗圖書館，尚未
    到達北斗圖書館，又該路段附近之路面停車格均停滿自小客
    車，被告以告訴人有轉入圖書館動作云云，已無可採外，依
    上開道路狀況，顯僅勉強可供汽車超越同一車道前方機車並
    保持安全間隔所需之距離，及道路交通事故調查報告表各欄
    項目明細內容，當時天候晴朗、有日間照明光線等情狀，被
    告當時既仍欲超越前車，應可預見可能與前方機車於超越併
    行時，再度發生前方機車突然向左偏閃行為而發生碰撞，竟
    因已有鳴喇叭及閃燈行為無確信不發生，致被告駕駛自小客
    車超越同車道前方丙○○○騎乘之機車時，未注意丙○○○
    機車之動態，其自小客車右側車身果於兩車併行時，再度因
    丙○○○之向左偏閃行為，而與丙○○○所騎乘機車之左側
    車身發生碰撞，堪認被告確有疏未注意車前動態，且未隨時
    採取必要之安全措施至明，被告對本件車禍之發生，自有過
    失。
(三)又本件告訴人丙○○○騎乘機車行經該路段時，亦應注意後
    行車已顯示超車燈光，且車前亦無障礙，應靠邊慢行，允讓
    兩車併行之間隔，並注意後行車超越時之行駛狀況，隨時採
    取必要之安全措施外，又如欲超越同一車道前方車輛時，亦
    應注意左後方來車，非可在車道上為任意偏駛之行為，惟依
    告訴人陳稱對於車禍之發生毫不知情等語，可知告訴人行經
    該路段時，對於前後方車輛等路況，未曾加以留意，再佐以
    告訴人於臺灣省彰化縣區車輛行車事故鑑定委員會列席鑑定
    會議時陳稱：「當時我前面有腳踏車，我是要閃右邊的腳踏
    車，我是有往左一點點，因為我不能去撞到他（腳踏車）」
    等語，益見告訴人於肇事當時，欲超越閃避前方腳踏車時，
    確實有向左偏駛之行為，惟告訴人對於車禍發生原因既毫不
    知情，足證告訴人為前開向左偏駛動作時，對於其後方有無
    來車及是否有同車道之後方車輛擬超車，而與伊併行於同一
    車道等路況，均未稍加留意，即貿然採取向左偏閃腳路車之
    行為，告訴人就本件事故之發生及受有傷害，顯然亦與有過
    失，且其騎乘機車向左偏行時，疏未注意看清左後來車動態
    ，致兩車於併行時互未保持安全間隔之過失對本件車禍之發
    生與被告係同屬肇事原因，此經臺灣省車輛行車事故覆議鑑
    定委員會鑑定結果，亦同此認定，有臺灣省車輛行車事故覆
    議鑑定委員會97年8月12日覆議字第0976203026號函附之臺
    灣省車輛行車事故覆議鑑定委員會97年8月5日府覆議字第97
    0998號覆議意見書在卷可佐（見本院卷P42-44）。至於臺灣
    省彰化縣區車輛行車事故鑑定委員會，疏未慮及本件告訴人
    在該僅有單一車道可供同向車輛行駛之路段，竟任意為偏駛
    之駕駛行為，且欲閃避同一車道上之腳踏車騎士，未留意同
    一車道左後來車動態，即逕向左偏行，致後方來車與其併行
    時互未保持安全間隔距離等行為，亦有疏失，非可僅以告訴
    人在前行駛，未審究本件肇事路段之狀況，據認告訴人無肇
    事因素，彰化市區車輛行車事故鑑定委員會之鑑定意見書，
    顯有未當，併此敘明。
(四)惟被害人之有無過失僅為民事責任上之過失相抵問題，與被
    告本人之行為有無過失，是否應負刑事責任，並無直接相關
    。本件被告駕車行經肇事路段，見前方機車騎士有突然向左
    偏駛動作，已可預見如強行超越前車，將可能因此與前車併
    行時無法保持安全間隔，而發生擦撞，竟確信不致發生，而
    仍強行超車，致疏未注意前車動態，未採取必要安全措施，
    縱因告訴人亦因在車道上騎乘機車向左偏行閃越右側腳踏車
    時，疏未注意看清左後來車動態，致兩車併行時互未保持安
    全間隔，而發生擦撞，導致告訴人受有傷害，同為本件事故
    之肇事原因，亦無礙於被告之刑事過失責任之成立，被告一
    再辯稱伊已善盡注意之能事，然依前述道路交通安全規則第
    94條第4項既明文規定「汽車行駛時，駕駛人應注意車前狀
    況，並隨時採取必要之安全措施」，被告既為道路使用人，
    即有前揭道路交通安全規則所定之注意義務，對於前方車輛
    有不良之駕駛習性，已知之甚詳，再佐以肇事路段又無多餘
    車道或可行路基面可供行駛，是否適合採取超車動作，非無
    疑問，被告竟確信可安全超車，仍強行超越前車，果於超車
    過程，與前車併行時，因前車不良向左偏閃行為而發生擦撞
    ，實難認被告已注意車前狀況並已善盡注意義務，及已採取
    必要安全措施，被告疏未注意車前狀況，既同為本件車禍之
    原因，亦經臺灣省車輛行車事故覆議鑑定委員會鑑定，採同
    一認定結果，被告所辯顯無足採。
(五)綜上所述，本件被告之過失與告訴人受有傷害之結果具有相
    當因果關係亦明，事證明確，被告上揭犯行堪以認定。
二、核被告所為，係犯刑法第284條第1項前段之過失傷害罪。被
    告於肇事後，在有偵查犯罪職務之公務員知悉犯罪事實前，
    即向到場處理之彰化縣警察局交通警察隊北斗分隊警員鄧鴻
    文陳述其係肇事者並接受裁判，業據被告於原審陳明在卷，
    並有警員於現場對被告所製作之交通事故談話紀錄表、肇事
    人自首情形紀錄表各1份存卷可佐，核與自首之規定相符，
    自得依刑法第62條前段減輕其刑。爰審酌駕駛車輛行駛於路
    上者，對於道路上之一切狀況，均應謹慎注意，提高警覺，
    本件車禍發生被告過失之程度、及告訴人所受上揭傷害程度
    ，又告訴人對於本件車禍之發生，亦與有過失，且同為肇事
    原因，及被告犯罪後坦承本件碰撞事故與其駕車有關，惟迄
    今尚未與被害人達成和解等一切情狀，量處如主文第2項所
    示之刑。又被告上揭過失傷害罪之犯罪時間，係在96年4月
    24 日以前，且本件宣告刑為有期徒刑1年6月以下，依中華
    民國96年罪犯減刑條例之規定，減其宣告刑2分之1，並諭知
    易科罰金之折算標準，以資懲儆。
三、原審未詳細審酌上情，對被告為無罪之判決，自有未洽。公
    訴人上訴意旨，指摘原判決此部分認事用法有誤，並據以指
    摘原審判決不當，為有理由，應由本院將原審判決予以撤銷
    改判，並諭知如主文第2項所示之刑、減得之刑，及易科罰
    金之折算標準。
據上論結，應依刑事訴訟法第369條第1項前段、第364條、第299
條第1項前段，刑法第284條第1項後段、第62條前段、第41條第1
項前段，刑法施行法第1條之1第1項、第2項前段，中華民國96年
罪犯減刑條例第2條第1項第3款、第7條、第9條，判決如主文。
本案經檢察官乙○○到庭執行職務。
中    華    民    國    97    年    9    月    30    日
            刑事第六庭  審判長法  官  李  文  雄
                              法  官  邱  顯  祥
                              法  官  林  靜  芬
上列正本證明與原本無異。
不得上訴。
                              書記官  高  勳  楠
中    華    民    國    97    年    9    月    30    日


司法院資訊處製作；財團法人民間司法改革基金會備份。
